臺灣臺中地方法院民事判決　　　　　　　99年度訴字第2004號
原　　　告　保證責任台中縣清水合作農場
法定代理人　顏朝雄
訴訟代理人　楊明山律師
複代理人　　許舒凱律師
被　　　告　彰化縣政府
法定代理人　卓伯源
訴訟代理人　謝秉錡律師
上列當事人間租佃爭議事件，兩造經調處不成立，經改制前臺中
縣政府耕地租佃委員會移送前來，本院於民國100年5月10日言詞
辯論終結，判決如下：
    主  文
確認原告就台中市○○區○○段82-3、502-1、502-5、481-1地
號土地，對被告依耕地三七五減租條例所訂耕地租約之租賃關係
存在。
原告其餘之訴駁回。
    事實及理由
甲、程序事項：
一、原告為依合作社法向主管機關即台中市政府（改制前為台中
    縣政府，下同）登記成立之法人，有其提出之改制前臺中縣
    政府合作社登記證在卷可按（本院卷第189頁），自得為當
    事人提起本件訴訟。
二、按確認法律關係之訴，非原告有即受確認判決之法律上利益
    者，不得提起之，民事訴訟法第247條第1項定有明文。次按
    確認之訴非原告有即受確認判決之法律上利益者，不得提起
    ；所謂即受確認判決之法律上利益，係指法律關係之存否不
    明確，原告主觀上認其在法律上之地位有不安之狀態存在，
    且此種不安之狀態，能以確認判決將之除去者而言，若縱經
    法院判決確認，亦不能除去其不安之狀態者，即難認有即受
    確認判決之法律上利益（最高法院52年台上字第1240號判例
    意旨參照）。本件原告起訴主張其就附表所示之土地，對被
    告有依耕地三七五減租條例所訂土地租約之租賃關係存在，
    被告則否認之，是原告法律上地位受有侵害之虞，自有受確
    認判決之法律上利益，合先敘明。
乙、實體事項：
一、原告起訴主張：
(一)、如附表所示，其中坐落臺中市○○區○○段82-3、502-1、
    502-5、502-6、481-1、86-2、328-1、164地號之土地均為
    彰化縣所有，而由被告所管理；另同段27地號土地（內部分
    ）則為彰化縣（權利範圍3418分之1882）、中華民國（權利
    範圍3418分之1414）、台中縣（權利範圍3418分之120）共
    同所有，而由被告所管理（下稱系爭土地）。兩造間就系爭
    土地有三七五耕地租約存在。因被告於民國（下同）96 年6
    月11日以府財產字第0960114802號函原告：「關於貴場承租
    本府經管坐落台中縣清水鎮○○段27、164、205、330 、
    470、504、659、1188、1299、1393、……．地號等所有縣
    有耕地，查有未自任耕作情形，依據耕地三七五減租條例第
    16條規定，貴場承租本府經管所有縣有耕地租約無效，請查
    照。」，經原告轉知相關場員。因被告上開之主張行為，導
    致原告之法律關係不明確，有損原告的權益，自有確認必要
    。嗣經原告與被告就部份耕地爭訟，其中11案經法院終審判
    決確定兩造間之耕地租賃關係存在。嗣被告再於98年8月26
    日以府財產字第0980203816號函原告農場：「除本府於95
    年及96年間舉報未自任耕作之132筆耕地以外，其餘案等自
    任耕作耕地，本府比照該等判決結果，審認雙方租賃關係應
    屬存在。」易言之，就上揭132筆耕地之租賃關係，否認其
    存在（參台灣台中地方法院97年度訴字第1414號民事判決影
    本、台灣高等法院台中分院97年度上字第340號民事判決影
    本、最高法院98年度台抗字第388號民事裁定影本各一份）
    。本件系爭土地係屬上開被舉報之耕地，因舉報之各該事由
    ，仍屬自任耕作之規定範圍內，非「未自任耕作」，是兩造
    就系爭土地之租約關係存在與否，互有爭議，有確認之必要
    。
(二)、按耕地三七五減租條例並未明定耕地租佃之意義，依同條例
    第1條之規定，應依土地法及其法律之規定，而土地法所謂
    耕地租用，指以自任耕作為目的，約定支付地租，使用他人
    之農地、漁地及牧地者而言，同法第106條亦有明文。至於
    農業發展條例第3條第11款所稱耕地，指農牧用地，至於農
    業用地，依同條第10款規定，則除農作、森林、養殖、畜牧
    及保育使用之土地（第1目）外，尚包含供與農業經營不可
    分離之農舍、畜禽舍、倉儲設備、曬場、集貨場、農路、灌
    溉、排水及其他農用之土地（第2目）或農民團體與合作農
    場所有直接供農業使用之倉庫、冷凍（藏）庫、農機中心、
    蠶種製造（繁殖）場、集貨場、檢驗場等用地（第3目），
    二者範圍不同。又農田灌溉排水設施：指供農田灌溉排水有
    關之設施，申請農業用地作農業設施容許使用審查辦法第13
    條亦有明定。查系爭82-3地號土地現勘結果種植稻米、邊界
    作農路使用；同段502-1、502-5地號土地會勘結果有蓄水池
    供灌溉用且種植蔬菜；同段481-1地號土地會勘結果種植水
    稻，部分放置農機具、種植蔬菜及部分為通路使用；同段
    86-2地號土地之空地供農路使用。又系爭328-1地號土地之
    磚房、鐵皮屋供至放農機具用，庭院作曬穀場用；同段164
    地號土地之鐵皮頂房屋、鐵皮屋及貨櫃供置放農機具用，水
    泥地作曬榖場之用，均為與農業經營不可分離之農業使用用
    途，係屬自任耕作範疇。
(三)、按出租人應以合於所約定使用收益之租賃物，交付承租人，
    並應於租賃關係存續中，保持其合於約定使用、收益之狀態
    ，民法第423條定有明文。故租賃物於交付後遭第三人不法
    占有，致承租人之使用、收益租賃物受有妨害，出租人即負
    有除去妨害之義務，應向第三人行使其返還請求權，以交付
    承租人。耕地三七五減租條例第16條第1項及第2項所謂不自
    任耕作，係指承租人將耕地供非耕作之用或轉租或借與他人
    使用而言。倘承租人僅消極不為耕作，他人未經承租人同意
    ，乘機占用耕地，縱承租人未自行本於占有人之地位請求返
    還，或請求出租人排除侵害交付耕地，自不能認係上開條項
    所稱不自任耕作（最高法院89年台上字第1265號民事判決及
    台灣高等法院台中分院98年上字第235號判決參照）。查系
    爭土地上除與農業經營密不可分離之設施外，同段27地號土
    地被台中縣政府填土供體育場之用，同段502-6地號土地遭
    他人鋪設水泥，故系爭耕地上之附著物或座落物均係第三人
    未經原告同意，乘機無權占有系爭部分耕地所致，依上開判
    決意旨，自不得認為構成耕地三七五減租條例第16條所稱不
    自任耕作之情形。再者，依上開民法第423條之規定，出租
    人應出面排除上開有害使用收益的違法占有情形，詎被告非
    但未為出面排除上開使用障礙情形，竟仍執此作為認定原告
    有未自任耕作之情形，自有未洽。從而，本件系爭耕地均屬
    自任耕作之土地，被告舉報違約而否認其租賃關係之存在，
    不足採信，被告更應就非屬農業使用用途事項加以舉證，以
    實其未自任耕作之說，自不得以一時之會勘紀錄作為不利於
    原告之認定，為此提起本件訴訟等語。
(四)、並聲明：確認原告就台中市○○區○○段82-3、502-1、50
    2-5、502 -6、481-1、86-2、328-1、164、27地號土地，對
    被告依耕地三七五減租條例所訂耕地租約之租賃關係存在。
二、被告則以：
(一)、按承租人應自任耕作，並不得將耕地全部或一部轉租於他人
    。承租人違反前項規定時，原訂租約無效，得由出租人收回
    自行耕種或另行出租。耕地三七五減租條例第16條定有明文
    ，承租人依系爭條例向出租人承租耕地，即應自任耕作，如
    有違反，租約即向後失其效力。本件原告主張系爭土地均為
    農業經營不可分離的農業使用用途，係屬自任耕作範疇，皆
    非屬實，說明如下：
  1.系爭82-3地號土地部分：
    (1)被告於95年12月25日派員與原告職員查勘該土地，違規事
      實如下「約有35㎡鋪設瀝青，供清水鎮○○路45-2及45-3
      地號出入通道使用。其房屋（45-2、45-3地號）係農地重
      劃前即已搭建，農地重劃時，曾向主管機關要求道路部分
      應分割出來，以區○道路及農地，惟重劃後並未分割。」
      ，被告近日再赴現場拍攝，仍未改善。
    (2)按「農業用地：指非都市土地或都市土地農業區、保護區
      範圍肉，依法供下列使用之土地：…… (二)供與農業經
      營不可分離之農舍、畜禽舍、倉儲設備、曬場、集貨場、
      農路、灌溉、排水及其他農用之土地。」、「農業用地有
      下列各款情形之一者，不得認定為作農業使用：……三、
      現場鋪設有非農業經營必要之柏油、水泥等情事者。」農
      業發展條例第3條、農業用地作農業使用認定及核發證明
      辦法第7條第1項第3款法有明文，該辦法規定農地鋪設之
      農路需農業經營之必要。
    (3)原告雖主張上開土地為農路使用，惟查系爭82-3地號土地
      ，顯係供同段45-2、45-3地號房屋出入連結中央路通行使
      用，該45-2、45-3地號房屋又非農舍，而係一般住戶，此
      不符合「農業使用」條件，又該82-3地號土地臨中央路，
      並無再鋪設瀝青必要，為此原告就該地號之使用，有不自
      任耕作之情形。
  2.系爭502-1、502-5地號土地部分：
    (1)於95年12月22日，經被告派員與原告職員會勘，違規事實
      如下「開挖水池，未從事耕種。」及「約有1/2面積開挖
      為水池，未從事耕種。另1/25種植蔬菜。」，被告近日再
      赴現場拍攝，仍未改善。
    (2)查「所稱耕作，依土地法第106條第2項之規定，雖包括漁
      牧，但此乃謂自始即約定租用他人之土地而為漁牧，亦屬
      於耕地租用而已，非謂凡屬耕地租用，即可任意變更農地
      原有性質而為漁牧使用，故原為栽培農作物之耕地租佃契
      約，承租人未經出租人同意，逕將農地變更為漁牧之用，
      並興建設施，致變更農地原有性質，自屬違反耕地租佃契
      約，不自任耕作。」（參照最高法院87年台上字第592號
      判決），
    (3)本件原告雖主張該蓄水池供灌溉且種蔬菜，惟自被告所提
      供98年12月17日會勘照片中可見，該水池並無供灌溉之抽
      水機具，自無原告所主張供灌溉用途，本件原告與被告所
      訂者為栽培農作物之契約，承租戶竟擅自興建水池，依上
      開判決意旨，實已合於不自任耕作之定義。
  3.系爭481-1地號土地部分：
    (1)於95年12月22日，經被告派員與原告職員會勘，違規事實
      如下「約有3/4面積未耕種，空地或堆置雜物。」。
    (2)按「農業用地有下列各款情形之一者，不得認定為作農業
      使用：……二、現場堆置與農業經營無關或妨礙耕作之障
      礙物、砂石、廢棄物者。」農業用地作農業使用認定及核
      發證明辦法第7條第1項第2款訂有明文。雖原告主張該土
      地部分種植水稻、部分放置農機具、種植蔬菜及部分為農
      路使用。惟依被告所提被證十之會勘照片顯示，該土地荒
      廢，呈現空地及堆置與農業經營無關或妨礙耕作之障礙物
      、廢棄物，及雜草叢生，應認有不自任耕作之情形。
  4.系爭86-2地號土地部分：
    (1)於95年12月19日，經被告派員與原告職員會勘，違規事實
      如下「未種植作物，會勘時為空地。」被告近日再赴現場
      拍攝，仍未改善。
    (2)被告雖主張該土地供農路使用，惟該86-2地號土地已臨其
      他道路，並無再荒廢供農路必要，且該土地未耕種作物，
      雜草叢生，被告亦得依耕地三七五減租條第17第1項第4款
      之規定終止契。
  5.同段328-1地號土地部分：
    (1)於95年12月21日，經被告派員與原告職員會勘，違規事費
      如下「約1/4面積，搭蓋磚房、鐵皮屋及庭院等（清水鎮
      ○○路200巷11號），磚房部份在土地重劃前已搭建（民
      國56年）。」被告近日再赴現場拍攝，仍未改善。
    (2)原告主張該土地供置放農機具用，庭院作曬穀場之用，惟
      該328-1地號土地於56年時已搭建磚房，而於被告會勘之
      時，更增建鐵皮屋及庭院部分，自被證八之照片觀之，應
      供自家一般住居使用．此不符合「農業使用」條件，為此
      原告就該地號之使用，有不自任耕作之情形。
  6.系爭164地號土地部分：
    (1)於95年12月19日，經被告派員與原告職員會勘，違規事實
      如下「約5OO㎡鋪設水泥、搭蓋磚牆、鐵皮頂房屋、鐵皮
      屋及置放貨櫃，部份並有磚牆圍牆（80年7月以前蓋豬舍
      ）。」。
    (2)按農業發展條例第3條、農業用地作農業使用認定及核發
      證明辦法第7條第1項第3款之規定，農地鋪設之農路需農
      業經營之必要。然原告主張該土地之鐵皮頂屋房、鐵皮屋
      及貨櫃供置放農機具用，水泥地作曬穀場之用，惟依被證
      十二之照片觀之，該同段164地號土地顯係自蓋房屋為一
      般住戶住家使用，該房屋應非農舍，又該164地號土地已
      有鄰近道路，並無再鋪設瀝青之必要，此不符合「農業使
      用」條件，為此原告就該地號之使用，有不自任耕作之情
      形。又部分水泥地豎立鐵柱供祭拜之用，且鐵皮屋及貨櫃
      係上鎖狀態，並無從判斷是否供置放農機具用。
(二)、原告主張系爭27地號、502-6地號係第三人未經原告同意，
    乘機無權占有系爭部份耕地所致，縱原告消極未行使權利，
    自不能認原告有不自任耕作之情事云云，其主張不實，說明
    如下：
  1.系爭27地號土地部分：
    (1)於95年12月19日，經被告派員與原告職員會勘，違規事實
      如下「未耕種作物，雜草叢生。」約60平方公尺種蔬菜，
      其餘雜草。
    (2)原告抗辯係被台中縣政府填土供體育場之用。惟查，該土
      地從95年間荒廢至98年間，且從被證七及被證八照片中顯
      示，被告無從判斷是否遭台中縣政府填土供體育場用，原
      告主張台中縣政府填土範圍是否確實無權占有原告耕地，
      應由原告負舉證責任。
  2.系爭502-6地號土地部分：
    (1)於95年12月22日，經被告派員與原告職員會勘，違規事實
      如下「鋪設水泥供港口宮廣場用。」，被告近日再赴現場
      拍攝，仍未改善。
    (2)依農業發展條例第3條、農業用地作農業使用認定及核發
      證明辦法第7條第1項第3款之規定，農地鋪設之農路需農
      業經營之必要。經查同段502-6地號土地顯係供港口宮廣
      場用，該港口宮廣場又非農舍，而係一般寺廟建築，此不
      符「農業使用」條件，為此原告就該地號之使用，有不自
      任耕作之情形。
  3.經查，上述2筆土地經95年會勘紀錄至今已有3年多之久，原
    告從未自行本於占有人之地位向第三人請求返還，或請求出
    租人排除侵害交付耕地。被告僅就客觀勘查租賃物使用狀況
    紀錄時，原告亦無意思表示該系爭土地遭第三人無權占有，
    惟今原告卻認定應由被告為原告出面主張權利實無理由。依
    民法第437條之規定意旨，原告怠於履行告知義務，且未保
    持租賃物生產力，被告之會勘紀錄已就原告違規事由負相當
    舉證責任，原告應就為何被第三人占有及第三人係指何人負
    舉證責任，否則被告自得以原告不自任耕作主張租約無效或
    依耕地三七五減租條例第17條第1項第2、4款之規定，終止
    租約等語，資為抗辯。
(三)、答辯聲明：原告之訴駁回。
三、原告主張如附表所示，其中系爭82-3、502-1、502-5、502-
    6、481-1、86-2、328-1、164地號之土地均為彰化縣所有，
    而由被告所管理；另同段27地號土地（內部分）則為彰化縣
   （權利範圍3418分之1882）、中華民國（權利範圍3418分之
    1414）、台中縣（權利範圍3418分之120）共同所有，而由
    被告所管理（下稱系爭土地）。兩造間就系爭土地有三七五
    耕地租約存在，業據其提出提存書影本3份（本院卷58-60頁
    ）、繳租收據影本1份（本院卷第61頁）、保證責任台中縣
    清水合作農場承租彰化縣縣有耕地清冊節影本5張（本院卷
    第62-66頁）、系爭土地登記第二類謄本及地籍圖謄本等件
    為證，且為被告所不爭執，堪信屬實。又兩造對系爭土地於
    改制前臺中縣清水鎮公所耕地租佃委員會調解及改制前臺中
    縣政府耕地租佃委員調解時所為之勘驗結果、檢附照片、兩
    造陳述、土地現況及嗣後於本院審理中兩造所提之系爭土地
    現況及照片乙情，均表示不爭執（本院卷第132頁），且經
    本院會同兩造到場會勘，有本院勘驗筆錄及兩造陳報之照片
    在卷可稽（本院卷第236頁以下），亦堪信屬實，本院採為
    判決之基礎。
四、原告主張系爭土地並無被告所辯有租約無效及終止租約事由
    ，爰提起本件確認兩造間租約關係存在之訴。被告則以前詞
    辯以系爭土地有耕地三七五減租條例第16條第2項所定承租
    人未自任耕作之租約無效及同條例第17條第1項第2款所定承
    租人放棄耕作權、第4款所定之承租人非因不可抗力繼續一
    年不為耕作之租約終止事由存在，其主張租約無效及終止租
    約等語。是本件兩件爭執重點厥在系爭土地有無被告所主張
    之上開租約無效及終止租約事由存在？經查：
(一)、按耕地三七五減租條例第16條第1項所謂承租人應自任耕作
    ，係指承租人應以承租土地供自己從事耕作之用而言。如承
    租人以承租之土地建築房屋或供其他非耕作之用者，均在不
    自任耕作之列，應構成同條第2項所定原訂租約無效之原因
    （最高法院70年台上字第4637號判例、98年度台上字第337
    號判決意旨參照)。再承租人固非不得在承租之土地上建築
    農舍，惟所謂農舍，係指以耕作為目的或為便利耕作所建之
    簡陋房屋，以供堆置農具、肥料或臨時休息之用，而非以解
    決承租人家族實際居住問題為其目的。如其所建係供居住之
    用，即與農舍有間（最高法院70年台上字第4637號、64 年
    台上字第571號判例意旨參照）。次按耕地三七五減租條例
    第17條第1項第4款所稱之「繼續一年不為耕作」者，係指承
    租人在主觀上已放棄耕作權之意思，且在客觀上繼續不從事
    耕作，任令承租土地荒蕪廢耕之情形而言。又主管機關依農
    業發展條例第39條第2項規定訂定之農業用地作農業使用認
    定及核發證明辦法第7條明定「農業用地有下列各款情形之
    一者，不得認定為作農業使用：一、現場有阻斷排灌水系統
    等情事者。二、現場堆置與農業經營無關或妨礙耕作之障礙
    物、砂石、廢棄物者。三、現場舖設有非農業經營必要之柏
    油、水泥等情事者。四、農業用地依法供採取土石或作為營
    建土石方收容處理場所使用，未回復作為農業使用者。」，
    合先敘明。
(二)、系爭502-6、27（內部分）、86-2、328-1、164地號土地，
    有被告主張之租約無效、租約終止事由存在：
  1.查系爭502-6地號土地，於95年12月22日，經兩造會勘結
    果為「鋪設水泥供港口宮廣場用」（本院卷第154頁）；再
    於98年12月18日經改制前臺中縣清水鎮公所耕地租佃委員會
    會勘結果為「水泥地」（本院卷第18頁）。系爭27號土地
    於95年12月19日，經兩造會勘結果為「未耕種作物，雜草叢
    生」（本院卷第157頁）；再於99年4月9日經改制前臺中縣
    清水鎮公所耕地租佃委員會會勘結果為「約60平方公尺種植
    疏菜，其餘雜草」（本院卷第28頁）。系爭86-2地號土地
    於95年12月19日，經兩造會勘結果為「未種植作物，會勘時
    為空地。」（本院卷第162頁）；再於99年4月9日經改制前
    臺中縣清水鎮公所耕地租佃委員會會勘結果為「未種」（本
    院卷第28頁）。系爭328-1地號土地，於95年12月21日，
    經兩造會勘結果為「約1/4面積，搭蓋磚房、鐵皮屋及庭院
    等（清水鎮○○路200巷11號），磚房部份在土地重劃前已
    搭建（民國56年）。」（本院卷第168頁）；再於99年4月9
    日經改制前臺中縣清水鎮公所耕地租佃委員會會勘結果為「
    與95年12月21日勘查現況一樣」（本院卷第28頁）。系爭
    164地號土地於95年12月19日，經兩造會勘結果為「約5OO
    ㎡鋪設水泥、搭蓋磚牆、鐵皮頂房屋、鐵皮屋及置放貨櫃，
    部份並有磚牆圍牆（80年7月以前蓋豬舍）」（本院卷第170
    頁）；再於100年4月13日經本院會勘結果為「如本院卷第
    171-173頁照片所示，現易有一半是房子，一半種植水稻」
    （本院卷第238頁）等情，有上開會勘紀錄及現場照片可稽
    。
  2.承上事實經過，揆諸前揭說明，系爭502-6地號土地使用狀
    況為「鋪設水泥供港口宮廣場用」，顯非農業經營所必要；
    系爭328-1地號土地使用狀況為「約1/4面積，搭蓋磚房、鐵
    皮屋及庭院等（清水鎮○○路200巷11號），磚房部份在土
    地重劃前已搭建（民國56年）」、系爭164地號土地使用狀
    況為「約5OO㎡鋪設水泥、搭蓋磚牆、鐵皮頂房屋、鐵皮屋
    及置放貨櫃，部份並有磚牆圍牆（80年7月以前蓋豬舍）」
    ，又依現場照片所示，均亦顯非以耕作為目的或為便利耕作
    所建之簡陋房屋，以供堆置農具、肥料或臨時休息之用。是
    被告主張該3筆土地，顯然已違反承租人應自任耕作之規定
    ，而構成租約無效之事由，兩造間之租約應已無效，應屬有
    據。原告以前詞主張系爭328-1地號土地之磚房、鐵皮屋供
    置放農機具用，庭院作曬穀場用；同段164地號土地之鐵皮
    頂房屋、鐵皮屋及貨櫃供置放農機具用，水泥地作曬榖場之
    用，均為與農業經營不可分離之農業使用用途，係屬自任耕
    作範疇，不構成租約無效事由，與事證不符，自無可採。再
    系爭27號、86-2地號土地依上開95年及99年之會勘結果，及
    現場照片所示，堪認原告並無耕作之事實，雖台中市○○區
    ○○段27地號土地，業經編定為「體育場用地」，且該地號
    部分土地遭主管單位施作水泥矮牆，然依歷次履勘結果均無
    法看出該土地確如原告所主張已遭填土供體育場之用而不能
    耕作，又原告承租者僅為該地號內部分土地，上開水泥矮牆
    是否確在原告承租範圍內未見原告舉證，況該水泥矮牆僅占
    一小部分，亦難認已達致原告不能耕作之程度，是該2筆土
    地應認已符合耕地三七五減租條例第17條第1項第4款所定之
    承租人非因不可抗力繼續一年不為耕作之租約終止事由存在
    。原告以前詞主張不構成該款事由，與事證不符，亦無可採
    。雖原告另以前詞主張系爭502-6地號土地遭他人鋪設水泥
    、系爭27地號土地被台中縣政府填土供體育場之用，故系爭
    耕地上之附著物或座落物均係第三人未經原告同意，乘機無
    權占有系爭部分耕地所致，自不得認係原告不自任耕作，且
    依民法第423條之規定，出租人應出面排除上開有害使用收
    益的違法占有情形，詎被告非但未為出面排除上開使用障礙
    情形，竟仍執此作為認定原告有未自任耕作之情形，自有未
    洽云云。然被告辯稱該2筆土地經95年會勘紀錄至今已有數
    年之久，原告從未自行本於占有人之地位向第三人請求返還
    ，或請求出租人排除侵害交付耕地，被告客觀勘查租賃物使
    用狀況紀錄時，原告亦無意思表示系爭土地遭第三人無權占
    有乙情，原告並未爭執，復未能舉證反駁，堪信為真，酌以
    本件被告將承租土地交承租人即原告占有管理之土地多達數
    百筆，系爭土地究係承租人違規使用或默示同意第三人占用
    ？被告實難確切得知，且若果真係遭第三人占用而妨礙承租
    人耕作，承租人當無不知之理，如其未能自行排除，亦得告
    知出租人出面排除以回復耕作，始符常理，原告多年來捨此
    而不為，則其多年未耕作之事實，縱未能認為原告有不自任
    耕作之租約無效事由，衡情亦應得推認原告有耕地三七五減
    租條例第17條第1項第2、4款之事由（最高法院91年度台上
    字1447判決意旨參照）。是被告就上開有終止租約事由之土
    地，主張終止租約，亦屬有據。
(三)、系爭82-3、502-1、502-5、481-1地號土地，尚難認有被告
    主張之租約無效、租約終止事由存在：
 1.查本件系爭82-3號土地，於95年12月25日經兩造會勘結果
   為「約有35㎡鋪設瀝青，供清水鎮○○路45-2及45-3地號出
   入通道使用。其房屋（45-2、45-3地號）係農地重劃前即已
   搭建，農地重劃時，曾向主管機關要求道路部分應分割出來
   ，以區○道路及農地，惟重劃後並未分割。」（本院卷第140
   頁以下）；再於98年12月18日經改制前臺中縣清水鎮公所
   耕地租佃委員會會勘結果為「現況種植水稻、邊界農路佔用
   」（本院卷第18頁）。系爭502-1地號及502-5地號土地
   ，於95年12月22日，經兩造會勘結果為「開挖水池，未從事
   耕種」及「約有1/2面積開挖為水池，未從事耕種。另1/25
   種植蔬菜」（本院卷第145頁以下、第151頁以下）；再於98
   年12月18日經改制前臺中縣清水鎮公所耕地租佃委員會會勘
   結果為「蓄水池及種植蔬菜」（本院卷第18頁）。系爭481
   -1地號土地，雖原告主張於95年12月22日，經兩造會勘結果
   為「約有3/4面積未耕種，空地或堆置雜物。」（本院卷第
   164頁以下），然查該會勘紀錄，乃針對同段481地號土地所
   為，尚難認係系爭481-1地號之現況；而依99年3月31日經改
   制前臺中縣清水鎮公所耕地租佃委員會會勘結果為「481、48
   1-1、481-2、481-3、481-4、481-5、481-6、481-7、481-8
   現況為種植水稻、部分置放農機具及種植蔬菜及部分為通路
   ，實際界址，於訴訟時由法官裁定」（本院卷第27頁）；嗣
   經本院於100年4月13日會同兩造到場履勘結果為「經原告指
   界後，該地號大部分土地現種植水稻、約20坪左右是道路及
   搭建鐵皮構造上覆鐵皮屋瓦之建物，屋內放置大型曳引機及
   堆置肥料」（本院卷第238頁）等情，有上開會勘紀錄、本院
   勘驗筆錄及現場照片可稽。
 2.雖被告以前詞辯稱系爭82-3地號土地，顯係供同段45-2、45-
   3地號房屋出入連結中央路通行使用，該45-2、45-3地號房屋
   又非農舍，而係一般住戶，不符合「農業使用」條件，已符
   合不自任耕作情形；系爭502-1、502-5地號土地，原告充作
   蓄水池使用，該水池並無供灌溉之抽水機具，自無原告所主
   張供灌溉用途，又兩造所訂者為栽培農作物之契約，原告竟
   擅自承租用途，已符合不自任耕作情形。系爭481-1地號土地
   ，依被告所提被證十之會勘照片顯示，該土地荒廢，呈現空
   地及堆置與農業經營無關或妨礙耕作之障礙物、廢棄物，及
   雜草叢生，應認有不自任耕作之情形等語。然依上開會勘經
   過及現場照片所示，上開4筆土地，顯然均有大部分仍供耕作
   使用，雖有部分其上有道路、蓄水池、建物等地上物。然依
   農業發展條例第3條第10款規定「農業用地：指非都市土地或
   都市土地農業區、保護區範圍內，依法供下列使用之土地：
  （一）供農作、森林、養殖、畜牧及保育使用者。（二）供與
   農業經營不可分離之農舍、畜禽舍、倉儲設備、曬場、集貨
   場、農路、灌溉、排水及其他農用之土地。（三）農民團體
   與合作農場所有直接供農業使用之倉庫、冷凍（藏）庫、農
   機中心、蠶種製造（繁殖）場、集貨場、檢驗場等用地。」
   及第12款規定「農業使用：指農業用地依法實際供農作、森
   林、養殖、畜牧、保育及設置相關之農業設施或農舍等使用
   者。但依規定辦理休耕、休養、停養或有不可抗力等事由，
   而未實際供農作、森林、養殖、畜牧等使用者，視為作農業
   使用。」，整體而言，上開4筆土地，依上開規定意旨堪認仍
   屬農業使用，而未違反承租人應自任耕作之要求，被告辯稱
   上開4筆土地，原告均未自任耕作云云，尚無足採。
五、綜上所述，如附表所示系爭9筆土地，兩造間本有依耕地三
    七五減租條例所訂耕地租約之租賃關係存在，而其中系爭
    82-3、502-1、502-5、481-1地號土地，尚難認有被告主張
    之租約無效、租約終止事由存在，從而原告訴請確認該4筆
    土地對被告有依耕地三七五減租條例所訂耕地租約之租賃關
    係存在，即有理由，應予准許。又其中系爭502-6、27（內
    部分）、86-2、328-1、164地號土地，有被告主張之租約無
    效、租約終止事由存在，被告主張租約無效及終止租約為屬
    有據，則原告就該5筆土地訴請確認對被告有依耕地三七五
    減租條例所訂耕地租約之租賃關係存在，即無理由，應予駁
    回。
六、本件事證已臻明確，兩造其餘攻擊防禦方法及所舉證據，經
    審酌結果，與本件判決結論均無影響，爰不一一論述，附此
    敘明。
七、本件係屬土地租佃爭議事件，依耕地三七五減租條例第26條
    第1項規定，免收裁判費，其於本院審理期間，亦未滋生其
    他訴訟必要費用，並無訴訟費用負擔問題，附予敘明。
中    華    民    國    100    年    6    月    7    日
                  民事第一庭          法  官  洪堯讚
一、右為正本係照原本作成。
二、如不服本判決，應於判決送達後20日內，向本院提出上訴狀
    （須按他造當事人之人數附繕本），如委任律師提起上訴者
    ，應一併繳納上訴審裁判費。
三、提起上訴，應以上訴狀表明(一)對於第一審判決不服之程度，
    及應如何廢棄或變更之聲明，(二)上訴理由（民事訴訟法第
    441條第1項第3款、第4款），提出於第一審法院。
中    華    民    國   100    年    6     月    7     日
                                      書記官  陳貴卿
附表：原告承租臺中市清水區（改制前為臺中縣清水鎮）土地
┌──┬────────────────┬──┬────┬────┬──┐
│編號│地號                            │地目│承租面積│租佃關係│備註│
│    │                                │    │        │        │    │
├──┼────────────────┼──┼────┼────┼──┤
│ 1  │台中市○○區○○段82-3號        │田  │970     │存在    │    │
├──┼────────────────┼──┼────┼────┼──┤
│ 2  │台中市○○區○○段502-1號       │田  │160     │存在    │    │
├──┼────────────────┼──┼────┼────┼──┤
│ 3  │台中市○○區○○段502-5號       │田  │146     │存在    │    │
├──┼────────────────┼──┼────┼────┼──┤
│ 4  │台中市○○區○○段502-6號       │田  │205     │        │    │
├──┼────────────────┼──┼────┼────┼──┤
│ 5  │台中市○○區○○段27號（內部分）│田  │696     │        │    │
├──┼────────────────┼──┼────┼────┼──┤
│ 6  │台中市○○區○○段86-2號        │田  │31      │        │    │
├──┼────────────────┼──┼────┼────┼──┤
│ 7  │台中市○○區○○段481-1號       │田  │667     │存在    │    │
├──┼────────────────┼──┼────┼────┼──┤
│ 8  │台中市○○區○○段328-1號       │田  │758     │        │    │
├──┼────────────────┼──┼────┼────┼──┤
│ 9  │台中市○○區○○段164號         │田  │2188    │        │    │
└──┴────────────────┴──┴────┴────┴──┘